最高法院刑事判決　　　　　　　　　　　　　　　九十三年度台上字第六五七０號
　　上　訴　人　甲○○
　　　　　　　　　　　　一樓
右上訴人因偽造文書案件，不服台灣高等法院台中分院中華民國九十一年一月二日第
二審判決（九十年度上訴字第一八七六號，起訴案號：台灣台中地方法院檢察署八十
八年度偵字第一九九一二號），提起上訴，本院判決如左：
    主  文
原判決撤銷，發回台灣高等法院台中分院。
    理  由
本件原判決認上訴人甲○○連續犯故買贓物、變造特種文書、行使偽造私文書罪、行
使特種文書、詐欺取財、詐欺得利、幫助詐欺得利及詐欺取財未遂等罪，該等罪名間
有方法結果之牽連關係，應從連續行使偽造私文書之重罪處斷，因而撤銷第一審之科
刑判決，改判論處上訴人共同連續行使偽造私文書足以生損害於公眾及他人罪刑，固
非無見。
惟查：（一）犯罪事實應依證據認定，不容以推測或擬制之詞，作為判斷之基礎；此
所謂「證據」，雖不以直接證據為限，間接證據亦包括在內，然而無論直接或間接證
據，其為訴訟上之證明，須達於通常一般之人均不致於有所懷疑，而得確信其為真實
之程度者，始得據為有罪之認定；倘其證明尚未達此一程度，而有合理之懷疑存在，
事實審法院仍採為有罪判決之基礎，即與採證法則有違。原判決事實欄認定上訴人與
綽號「小李」之成年男子共同基於偽造私文書及意圖為自己不法利益之犯意聯絡，由
綽號「小李」者於民國八十八年六月十五日，持「呂易晃」、「謝慶文」之國民身分
證影本及買受而來之「呂易晃」印章，至中華電信公司北台中營運處，假冒「呂易晃
」委請「謝慶文」為代理人之名義，在五紙「市內電話業務申請書」上「代理人」欄
偽造「謝慶文」之署押共九枚、「新客戶簽章」欄蓋用「呂易晃」之印文共九枚，而
偽造該等私文書，持以行使，向中華電信公司北台中營運處申請租用電話門號，使中
華電信公司北台中營運處陷於錯誤，誤認綽號「小李」者為呂易晃、謝慶文本人，而
為綽號「小李」者在台中市北屯區○○○路二十六號二樓安裝門號「000-0000」、「
000-0000」、「000-0000」、「000-0000」、「000-0000」之電話門號供其使用，嗣
該門號「000-0000」、「000-0000」、「000-0000」、「000-0000」、「000-0000」
之電話因欠費而遭中華電信公司拆機（分別欠費新台幣一千三百二十八元、一萬七千
六百零二元、一萬六千五百三十八元、四千零二十四元、一千九百二十五元），中華
電信公司始知受編，足以生損害於「呂易晃」、「謝慶文」及中華電信公司等情之事
實，無非以上訴人於警訊時供述係綽號「小李」者申請的等語，且上開電話門號均安
裝在「台中市北屯區○○○路二十六號二樓」，而上訴人於警訊及原審均承認該裝機
地點係其以「陳志宗」之國民身分證影本所租用，其申請裝機時間為八十八年六月十
五日，另上訴人於八十八年四月三十日以自己名義申請在台中市北屯區○○○路二十
二號七樓安裝門號「000-0000」之電話，此裝機地點，經警於八十八年九月九日下午
三時許，查獲「呂易晃」國民身分證影本一張及門號「000-0000」、「000-0000」、
「000-0000」、「000-0000」、「000-0000」電話之電信費相關單據共十二張，並有
卷附中華電信公司台灣中區電信分公司北台中營運處函覆之資料為其論據；然原判決
既未查明上開「呂易晃」、「謝慶文」之署押、印文或印章係屬偽造或盜用，則此等
證據及情況，在訴訟上顯不足據以推斷上訴人與綽號「小李」者偽造「呂易晃」、「
謝慶文」署押、印文或印章，或盜用印文、印章，據以偽造前述私文書持以行使；從
而，原判決以該等證據及情況，推定上訴人有前述偽造私文書持以行使之犯罪事實，
即有違證據法則。又上訴人在警訊時供稱：「另一種身分證取得方式，是地下錢莊在
借款人行不明後，將抵押在錢莊之身分證交付給我，我則依錢莊需要給予偽造扣繳
憑單和勞保卡，再依上述方法變造身分證並向金融機構開戶。」於偵查中供稱：「郭
萬里、黃慧雯、陳宗暘、戴宏輝、呂豐足、曾煥任六個人的身分證是我在去年七、八
月間桃園地下錢莊寄給我的，要我替他偽造假的扣繳憑單及證明，我不會做，是由張
美雲、程雅慧、范秀平身分證上照片之林欣慧偽造的，她有無偽造我不知道。」各等
語，暨上訴人將林欣慧之照片換貼在如原判決附表一編號４所示之「張美雲」、「程
雅慧」、「范秀平」國民身分證上，以變造該等國民身分證並與林欣慧共同前往申請
如原判決附表十編號所示存摺，及在如原判決附表一編號所示之「吳建男」、「
徐茂鈞」、「郭萬里」、「呂學炫」、「蔡清華」、「趙台生」、「潘崇哲」、「陳
信平」、「李杜峰」、「吳期河」等人個人資料內，填寫有關該等人之年籍資料、服
務公司資料及警察於八十八年九月九日下午三時許，在台中市北屯區○○○路二十二
號七樓，查獲如原判決附表一編號７、８、９、１０、所示「各類所得扣繳暨扣繳憑
單」、「勞工保險卡」、「薪資明細表」、「薪資單」、「員工職務證明書」、「員
工在職證明書」、「信用卡申請資料」等文件與該等文件將「欣禹實業有限公司」列
為申報單位或服務公司，以及上訴人供承其書寫之個人資料含有該「欣禹實業有限公
司」之資料、申請信用卡會提出「各類所得扣繳暨扣繳憑單」與原判決附表十一編號
１、７、、、、所示「荷商荷蘭銀行」、「安泰商業銀行」等函件暨所附資
料等證據及情況，尚不足以證明原判決事實欄一之（三）之（）所列「各類所得扣
繳暨扣繳憑單」、「勞工保險卡」、「薪資明細表」、「薪資單」、「員工職務證明
書」、「員工在職證明書」、「信用卡申請資料」係屬偽造；則原判決據以推定上訴
人與林欣慧偽造該等文書，持以向「荷商荷蘭銀行」、「安泰商業銀行」等銀行申請
信用卡等情之事實，亦有違採證法則。（二）刑法第二百十條之偽造文書，以無制作
權之人冒用他人名義而制作該文書為要件之一，如果行為人基於他人之授權委託，即
不能謂無制作權，自不成立該條之罪。上訴人在偵查或審理中雖承認門號「0000-000
000 」、「0000-000000 」、「0000-000000 」行動電話，係其本人以范秀平、應玉
美、謝薰名義申請等情，並承認提供門號「0000-000000 」行動電話予王伯仁、陳振
堂使用，另以應玉美名義申請「0000-000000 」行動電話所附應玉美國民身分證旁之
字，上訴人承認為其所書寫，而以張杏全名義申請門號「0000-000000 」行動電話所
附張杏全國民身分證旁所寫「戶籍：屏東縣東港鎮○○街六十二｜三號，通訊：台中
市○○○路二三八號十五樓」等字之筆跡，與該應玉美身分證影本旁之「戶籍：台中
縣大里市○○里○○路二十二號，通訊：台中市○○○路○段六六八號三樓」等字之
筆跡相同，且以范秀平名義申請行動電話之申請書上記載帳單投遞地址為上訴人以陳
志宗名義承租之台中市北屯區○○○路二十六號二樓，警察復在台中市北屯區○○○
路二十六號二樓查獲門號「0000-000000 」行動電話之電信費帳單；然此等證據或情
況，充其量僅能證明上訴人以范秀平、應玉美、謝薰、張杏全等名義填寫申請書申請
上開行動電話，並不能推斷上訴人未經范秀平、應玉美、謝薰、張杏全等人授權委託
，即該等證據、情況尚不足以證明申請該等行動電話有關文書係屬於偽造；則原判決
單憑前述證據及情況，遽行認定上訴人偽造范秀平名義之「遠傳通路專用行動電話申
請書」、應玉美名義之「台灣大哥大股份有限公司行動電話服務申請書」暨「同意書
」、張杏全名義之「台灣大哥大股份有限公司行動電話服務申請書」暨「同意書」、
謝薰名義之「和信ON LINE 服務申請表」持以申請前述行動電話，同有違採證法則。
（三）刑法第三百四十九條所謂贓物，係指因財產上之犯罪所取得之財物而言。原判
決事實欄所列「邱海參」、「謝薰」、「曾煥任」、「黃雲增」、「呂忠和」、「郭
萬里」、「何勇進」、「陳宗暘」、「呂豐足」、「黃慧雯」、「程雅慧」、「戴宏
輝」、「張美雲」、「林逸祥」、「范秀平」等十五人之國民身分證或印章，「呂忠
和」、「林國峰」、「林玉宏」、「黃承源」、「許麗芬」、「邱海參」、「黃思瑜
」、「吳建男」、「張美雲」、「劉益瑞」等十人之存摺、金融卡或印章，「玉湖有
限公司」、「吳文堂」等印章，及「黃靜如」、「楊明朗」、「徐茂鈞」、「陳炫銘
」、「黃淑英」、「曾永興」、「黃佩姍」、「李玄貴」、「吳漢書」、「黃秀菊」
、「張世昌」、「林國順」、「吳和明」、「李天娟」、「李天正」、「陳志宗」、
「呂易晃」等人之國民身分證影本，究係何人因何種財產上之犯罪所取得，原審既未
予根究明白，復未於判決理由內為必要之論斷說明，即於判決事實欄認定為來路不明
之贓物，亦有認定犯罪事實不憑證據之違法。（四）刑事審判旨在實現刑罰權之分配
的正義，故法院對有罪之被告科刑，應符合罪刑相當之原則，使罰當其罪，此所以刑
法第五十七條明定科刑時應審酌一切情狀，尤應注意該條所列十款事項以為科刑輕重
之標準，此項原則於刑事訴訟法第三百七十條所定不利益變更禁止原則及其例外情形
，亦有其適用；故第一審判決認定有牽連犯關係之輕重二罪俱能證明而從一重罪論科
，被告上訴於第二審法院，第二審認定輕罪或重罪部分不成立犯罪，雖因第一審判決
適用法條不當而將之撤銷改判，但此時所認定之犯罪情節已屬較輕，除非第一審量刑
失輕，否則第二審判決如仍維持或諭知較重於原審判決之刑而未說明理由，即難謂與
罪刑相當原則及不利益變更禁止原則之旨意無悖。本件第一審判決認定上訴人連續犯
故買贓物、變造特種文書、行使偽造私文書罪、行使特種文書、詐欺取財、詐欺得利
、幫助詐欺得利及詐欺取財未遂、幫助恐嚇取財等罪，而依牽連犯規定論處幫助恐嚇
取財罪刑，上訴人提起第二審上訴，原判決認定其中幫助恐嚇取財部分之犯罪不成立
，而論以連續犯故買贓物、變造特種文書、行使偽造私文書罪、行使特種文書、詐欺
取財、詐欺得利、幫助詐欺得利及詐欺取財未遂等罪，並依牽連犯關係論處共同連續
行使偽造私文書罪刑，竟諭知較第一審判決處有期徒刑三年六月為重之刑有期徒刑四
年而未說明理由，依上揭說明，難謂與罪刑相當及不利益變更禁止二原則之旨意相符
，且有理由不備之違誤。上訴人之上訴意旨，指摘原判決違背法令，非無理由，應認
原判決有撤銷發回更審之原因。至於原判決關於上訴人不另諭知無罪部分，檢察官起
訴書既指明與前開論罪部分具有裁判上一罪關係，依審判不可分原則，應併予發回，
附予敘明。
據上論結，應依刑事訴訟法第三百九十七條、第四百零一條，判決如主文。
中　　　華　　　民　　　國　　九十三　　年　　 十二 　　月　　 十六 　　日
                              最高法院刑事第七庭
                                  審判長法官  莊　登　照
                                        法官  洪　明　輝
                                        法官  黃　一　鑫
                                        法官  魏　新　和
                                        法官  林　秀　夫
      右正本證明與原本無異
                                              書  記  官
中　　　華　　　民　　　國　　九十三　　年　　 十二 　　月　　二十三　　日
                                                                        Ｋ
